【裁判字號】    98,上易,412
【裁判日期】    980929
【裁判案由】    分割共有物
【裁判全文】
臺灣高等法院民事判決                 98年度上易字第412號
上  訴  人  丁○○
訴訟代理人  甲○○
被  上訴人  乙○○
            戊○○
上  一  人
訴訟代理人  丙○○
上列當事人間分割共有物事件，上訴人對於中華民國98年3月30
日臺灣新竹地方法院98年度訴字第86號第一審判決提起上訴，本
院於98年9月15日言詞辯論終結，判決如下：
    主      文
上訴駁回。
第二審訴訟費用由上訴人負擔。
    事實及理由
一、上訴人主張：坐落新竹縣竹北市○○段133地號土地（下稱
    系爭土地）為兩造共有，伊應有部分1/2，被上訴人乙○○
    、戊○○應有部分各1/4，多年來兩造均由系爭土地出入，
    並相安無事。近日因伊將汽車停放於屋前空地即系爭土地上
    ，遭被上訴人乙○○向臺灣新竹地方法院檢察署提出涉嫌妨
    害自由及竊佔之告訴而起爭執。又系爭土地上有一口供兩造
    使用之水井，伊已與被上訴人戊○○達成可繼續使用之協議
    ，倘由被上訴人乙○○分得水井所坐落之土地，伊即無水可
    用。系爭土地與相鄰之新竹縣竹北市○○段132、134、135
    等地號土地，於78年間經建商興建現由兩造居住之房屋時曾
    為分割，且兩造係經由買賣房屋而取得系爭土地之共有，並
    無法令上禁止分割之情形，經裁判分割後縱汽車無法通行，
    伊將另行租用停車位。為免日後房屋買賣衍生系爭土地產權
    糾紛，爰請求判決分割系爭土地如附圖一所示（原審為上訴
    人敗訴之判決，上訴人不服，提起上訴），並上訴聲明：(一)
    原判決廢棄。(二)兩造共有系爭土地，分割為如附圖一所示，
    編號A所示面積18.1平方公尺，分歸被上訴人戊○○所有；
    編號B所示面積36.2平方公尺，分歸上訴人所有；編號C所示
    面積18.1平方公尺，分歸被上訴人乙○○所有。
二、被上訴人則均答辯聲明：上訴駁回，並分別以下列各詞資為
    抗辯：
  (一)被上訴人乙○○部分：(1)系爭土地之面積僅72.4平方公尺，
    乃兩造出入唯一道路，總寬度為3.99公尺，僅容1輛汽車與1
    臺機車並排，倘按兩造之應有部分比例分割，最小部分寬度
    為0.9975公尺，僅能供機車通行，縱按共有人之人數以1/3
    之比例分割，寬度亦僅1.33公尺，汽車仍無法通行。且已開
    闢為道路之共有土地，分割後仍需供道路使用，不可能有其
    他用途，系爭土地由兩造繼續維持共有狀態，對兩造較為公
    平，應屬民法第823條第1項但書所指因物之使用目的而不能
    分割之情形。(2)系爭土地與相鄰之新竹縣竹北市○○段132
    、134、135等地號土地，於78年間由建商整體規劃住宅、道
    路之利用，其中系爭土地經規劃為法定空地，依建築法第11
    條第4項規定，不得分割。上訴人擅將原有車庫改作室內使
    用，並長期占用兩造共有之系爭土地，伊因汽車無法出入，
    始報警處理。若認系爭土地得為裁判分割，應依如附圖二所
    示方式分割，否則水井及抽水設備坐落上訴人所分得之土地
    ，伊將無法取水。
  (二)被上訴人戊○○部分：系爭土地上之水泥乃約78、79年間建
    商興建房屋時所鋪設，3戶房屋同時興建，水井及馬達亦係
    建商蓋屋時所設置，最先由伊使用，嗣另2戶（即上訴人及
    被上訴人乙○○）相繼取得房屋所有權，兩造協議共同使用
    同一口水井，遂各自裝設1個深水馬達。
三、經查，系爭土地為兩造所共有，上訴人應有部分為1/2，被
    上訴人乙○○、戊○○應有部分各1/4，兩造就系爭土地並
    無不能分割之約定；新竹縣竹北市○○段135地號土地及其
    上房屋為被上訴人乙○○所有、同段134地號土地及其上房
    屋為上訴人所有、同段第132地號土地及其上房屋為被上訴
    人戊○○所有等事實，有土地登記謄本、地籍圖謄本可稽（
    見原審卷第6頁至第7頁、第33頁），並為兩造所不爭執，堪
    信為真實。
四、上訴人主張系爭土地既無法令禁止分割之情形，兩造亦無不
    能分割之約定，即應裁判分割為如附圖一所示云云，則為被
    上訴人所否認，並以上開情詞置辯。經查：
  (一)按各共有人，得隨時請求分割共有物。但因物之使用目的不
    能分割或契約訂有不分割之期限者，不在此限，民法第823
    條第1項定有明文。又共有人得隨時請求分割共有物，固為
    民法第823條第1項前段所規定；但因物之使用目的不能分割
    者，不在此限，同條項但書亦定有明文。該但書規定，旨在
    增進共有物之經濟效用，如已闢為道路或市場使用之共有土
    地或建物，因係供公眾使用，事涉公益，自應認屬因使用目
    的而不能分割（最高法院95年度臺上字第150號、87年度臺
    上字第1386號判決意旨參照）。另依最高法院69年臺上字第
    1831號判例意旨，法院裁判分割共有土地時，該土地內部分
    土地之使用目的不能分割（如為道路）者，應就該部分土地
    不予分割，即屬有民法第823條第1項但書所規定不能分割之
    情形。
  (二)新竹縣竹北市○○段135地號土地及其上房屋為被上訴人乙
    ○○所有、同段134地號土地及其上房屋為上訴人所有、同
    段第132地號土地及其上房屋為被上訴人戊○○所有，已如
    上述；而系爭土地之地面舖有水泥，現為兩造上開房屋對外
    出入必經之道路乙情，業經原審履勘屬實，有97年10月14日
    勘驗筆錄、地籍圖謄本、複丈成果圖及照片可稽（見原審卷
    第24頁至第27頁、第36頁至第38頁、第42頁、第51頁）。參
    以被上訴人戊○○於原審陳稱：「系爭土地上的水泥是原本
    建商就有的路面，應該是78、79年的時候」等語（見原審98
    年2月4日調解程序筆錄第2頁），可見系爭土地雖為兩造所
    共有，惟為兩造上開房屋對外出入之唯一道路，無論依上訴
    人或被上訴人乙○○分別所提出如附圖一、二所示之分割方
    案分割後，縱兩造能以徒步或機車出入，系爭土地仍僅供兩
    造通行使用而不可能供作他途，否則居住在上開房屋者均將
    無法出入。況系爭土地中央部分有水井及深水馬達等設備，
    兩造均不否認該址並無自來水，多年來該口水井為兩造所共
    用，且上訴人及被上訴人乙○○均恐若由對造分得水井所坐
    落之土地，日後將造成無水可用之困境（見原審98年2月4日
    調解程序筆錄第1頁至第2頁、98年3月16日言詞辯論筆錄第2
    頁至第3頁），尤徵該口水井所在之土地，有因物之使用目
    的而不能分割之情形。被上訴人抗辯系爭土地由兩造繼續共
    有，可提高上開房屋及系爭土地之價值，較為允適且公平等
    語，堪予採信。至上訴人主張系爭土地前已為分割乙節，乃
    係建商前基於整體規劃所為將系爭土地與毗鄰土地為住宅、
    道路之利用，與民法所指裁判分割，並不相同。此部分上訴
    人之主張，尚無足取。
五、綜上所述，系爭土地既有因使用目的而不能分割之情形，上
    訴人請求裁判分割系爭土地，即不應准許。原審所為上訴人
    敗訴之判決，核無不合。上訴論旨指摘原判決不當，求予廢
    棄改判，為無理由，應予駁回。
六、本案事證已臻明確，兩造其餘主張陳述及所提之證據，經本
    院審酌後，與判決之論斷不生影響，爰不逐一論駁，併予敘
    明。
七、據上論結，本件上訴為無理由，依民事訴訟法第449條第1項
    、第78條，判決如主文。
中    華    民    國    98    年    9     月    29    日
                    民事第十四庭
                        審判長法  官  林金村
                              法  官  李慈惠
                              法  官  王麗莉
正本係照原本作成。
不得上訴。
中    華    民    國    98    年    9     月    29    日
                              書記官  余姿慧


司法院資訊處製作；財團法人民間司法改革基金會備份。
